【裁判字號】    99,台抗,847
【裁判日期】    991014
【裁判案由】    違反貪污治罪條例聲請酌量扣押財產
【裁判全文】
最高法院刑事裁定              九十九年度台抗字第八四七號
抗  告  人  台灣高等法院檢察署檢察官
上列抗告人因甲○○違反貪污治罪條例案件，不服台灣高等法院
中華民國九十九年九月二日駁回聲請酌量扣押財產之裁定（九十
九年度聲字第二五一五號），提起抗告，本院裁定如下：
    主  文
原裁定撤銷，應由台灣高等法院更為裁定。
    理  由
本件原裁定以檢察官因被告違反貪污治罪條例案件，於起訴後，
雖可就繫屬法院之本案，依該條例第十條第四項規定，向該繫屬
之法院聲請酌量扣押被告之財產。然本案甲○○違反貪污治罪條
例案件，原審判決後，因檢察官上訴至本院，已脫離原審之繫屬
，原審自無從依職權決定是否酌量扣押甲○○之財產，而駁回檢
察官之聲請，固非無見。
惟按刑事訴訟法第一百零七條第一項之撤銷羈押、第一百零九條
之命具保、責付或限制住居、第一百十條第一項、第一百十五條
及第一百十六條之停止羈押、第一百十八條第一項之沒入保證金
、第一百十九條第二項之退保，以法院之裁定行之。案件在第三
審上訴中，而卷宗及證物已送交該法院者，前項處分、羈押及其
他關於羈押事項之處分，由第二審法院裁定之。該法第一百二十
一條第一項、第二項定有明文。該法條之立法理由在於第三審為
法律審，無法為事實調查，而有關撤銷羈押等事項，攸關被告之
人身自由、財產權等憲法上之基本權利，自應急速處理，故案件
在第三審上訴中，而卷宗及證物已送交該法院者，由第二審法院
裁定之。貪污治罪條例第十條第四項之規定，係為保全涉嫌貪污
犯罪之被告不法所得財物之追繳、價額之追徵或財產之抵償，必
要時得酌量扣押其財產，此項有關被告財產權之酌量扣押規定，
與上開沒入保證金等事項之裁定，同為關係被告財產權之程序事
項。而刑事訴訟法關於案件在第三審上訴中，而卷宗及證物已送
交該法院者，如何裁定，並無類似沒入保證金等程序事項之規範
，自屬立法之缺漏。然倘貪污之被告，為避免不法所得財物，將
來被追徵、追繳，或以其財產抵償。在案件偵、審中，對其所有
財產積極進行變賣、隱匿時，如因案件已上訴第三審，而法律上
竟對其財產無法立即保全，任令其變賣脫產或隱匿，洵非立法本
意。上開有關涉及人身自由之羈押、剝奪人民財產權之沒入保證
金等事項，於案件第三審上訴中，既應由第二審法院裁定。則該
項為保全貪污被告不法所得財物之追繳、價額之追徵或財產之抵
償，其酌量扣押被告財產之裁定，自亦應類推適用刑事訴訟法第
一百二十一條第二項之規定，於案件在第三審上訴中，由第二審
法院裁定，始符合立法本旨。抗告意旨據此指摘原裁定不當，為
有理由，自應由本院將原裁定撤銷，由原審法院更為適法之裁定
。
據上論結，應依刑事訴訟法第四百十三條前段，裁定如主文。
中    華    民    國  九十九  年    十    月   十四   日
                      最高法院刑事第二庭
                          審判長法官  莊  登  照
                                法官  陳  世  淙
                                法官  徐  昌  錦
                                法官  許  錦  印
                                法官  呂  丹  玉
本件正本證明與原本無異
                                      書  記  官
中    華    民    國  九十九  年    十    月   十九   日
                                                      Ｑ

司法院資訊處製作；財團法人民間司法改革基金會備份。
